【裁判字號】    89,判,1121
【裁判日期】    890414
【裁判案由】    空氣污染防制法
【裁判全文】
行  政  法  院  判  決                          八十九年度判字第一一二一號
    原      告  大東車體企業股份有限公司
    代  表  人  甲○○
    被      告  高雄市政府環境保護局
右當事人間因空氣污染防制法事件，原告不服行政院環境保護署中華民國八十八年三
月三日八八環署訴字第一三○三六號再訴願決定，提起行政訴訟，本院判決如左︰
    主  文
原告之訴駁回。
    事  實
緣原告從事車體製造及板金、噴漆等作業，經被告之執勤人員於民國八十七年四月二
十一日十四時五十分執行巡查勤務時，在高雄市○○區○○街十六巷後鐵棚空地，發
現原告進行噴漆作業，無適當防制措施致產生惡臭，造成空氣污染，案由被告據以裁
處新台幣十二萬元罰鍰，原告不服，提起訴願、再訴願，遞遭決定駁回，遂提起行政
訴訟。茲摘兩造訴辯意旨如次：
原告起訴意旨略謂︰一、按行政官署若對於人民有所處罰，必須確實證明其違法之事
實，否則，其處罰即不能認為合法，有行政法院第三十九年判字第二號判決可資參酌
。二、查被告以原告於八十七年四月廿一日十四時五十分在高雄市○○區○○街十六
巷鐵棚空地從事噴漆作業，因無適當防制措施，致造成空氣污染，裁處原告應繳納新
台幣十二萬元罰鍰，原告接到處分書後，旋向被告提出異議無效，乃於八十七年七月
廿九日依法提出訴願，之後，被告僅於八十七年八月廿一日派員向原告之員工蔡明惠
詢問停放在高雄市○○區○○街十六巷後空地及鐵棚內待製車輛為何人所有，即予訴
願駁回。原告依法提起再訴願，經再訴願決定機關以：從被告八十七年四月廿一日之
稽查紀錄及八十七年八月廿一日再度派員至現場稽查，當場雖查無作業情形，惟經原
告之員工蔡小姐表示現場停放待製車輛為原告所有，且採證照片顯示所停放車輛之後
輪擋泥板上書有原告之標識及名稱．．．違規事實洵足認定，仍遭駁回。三、被告只
單憑攝影存證，未經原告代表人承諾取證，且未查清違規事實真相及對象，即為罰鍰
之處分，顯然不當。此外，違規發生四個月後，才再補證推斷違規當天之行為狀態，
又查證之對象係員工非原告之代表人，採證上有嚴重瑕疵，認事用法有欠允當。再者
，高雄市○○區○○街十六巷鐵棚空地之土地地號為高雄市○○段○○段一二一號，
其土地所有權人為曾文義，該筆土地已於八十七年一月一日起出租予葉榮豐做為噴漆
作業場地，雙方訂有租賃契約，葉龍豊為真正之承包噴漆業者，不應就擋泥板之標識
來判斷原告係當天從事噴漆作業之人，為此請求撤銷原處分及訴願、再訴願決定等語
。
被告答辯意旨略謂︰一、按「在各級防制區內不得有左列行為．．．五、使用、貯存
有機溶劑或其他揮發物質，致產生惡臭。」為行為時空氣污染防制法第十九條第五款
明文規定。又「違反第十九條各款情形之一者，處新台幣五千元以上十萬元以下罰鍰
；其違反者為工商廠場處新台幣十萬元以上一百萬元以下罰鍰。」復為同法第三十九
條第一項所明定。二、原告稱：「一、按行政官署對於人民有所處罰，必須確實證明
其違法之事實．．．。」查被告稽查人員於八十七年四月二十一日十四時五十分，發
現原告在高雄市○○區○○街十六巷後鐵棚內，從事車輛噴漆作業無適當防制措施，
致產生惡臭造成空氣污染，現場已作成稽查紀錄並有攝影存證，由影帶畫面上可看出
操作人員閃避、噴漆地上之油漆痕跡以及置放現場之噴具等鏡頭，而噴漆現場並未封
閉，亦無任何有效防制措施，據此已足以認定污染事實之發生。惟因被告無警察權可
強制實際從事噴漆作業者現場簽認，稽查當時噴漆人當場跑掉，而原告人員又不肯簽
名，故當場抄錄原告之統一編號及帶回原告代表人名片，被告稽查時已確認原告為本
案之違規人。且被告又於八十七年八月二十一日派員複查原告，該公司從業員蔡明惠
自稱位於高雄市○○區○○街十六巷後空地及鐵棚內，所停放噴漆車輛係大東車體企
業股份有限公司擁有，非屬葉榮豐所有，並作成紀錄及照相存證，採證照片顯示所停
放車輛之後輪擋泥板上書有原告之標識及名稱，此車輛據原告再訴願書證實確屬原告
之噴漆車輛，故該場地為原告公司之噴漆工作場所洵堪認定，原告為本案違規行為人
至為明顯。三、原告稱：「三、．．．該筆土地已經於八十七年一月一日起就租給葉
榮豐先生做為噴漆作業場地，．．．。」查行為時空氣污染防制法第三十九條係處罰
違規行為人，而非處罰土地所有人或承租人，故該工作場所究否為原告所承租，與本
案無關。四、綜此，被告依據行為時空氣污染防制法第十九條第五款予以舉發，並以
同法第三十九條第一項處新台幣壹拾貳萬元罰鍰，於法並無不合，訴願及再訴願決定
亦無不當，為此狀請判決原告之訴駁回等語。
    理  由
按「在各級防制區內，不得有左列行為．．．五、使用、貯存有機溶劑或其他揮發性
物質，致產生惡臭行為。」「違反第十九條各款情形之一者，處新台幣五千元以上十
萬元以下罰鍰；其違規者為工商廠、場，處新台幣十萬元以上一百萬元以下罰鍰。」
修正前空氣污染防制法第十九條第五款、第三十九條定有明文。本件原告從事車體製
造及板金、噴金等作業，經被告執勤人員於八十七年四月二十一日十四時五十分執行
巡查勤務時，發現原告在高雄市○○區○○街十六巷後鐵棚空地進行噴漆作業，現場
無適當防制措施致產生惡臭，造成空氣污染，案由被告據以裁處新台幣十二萬元罰鍰
，原告不服，循序提起行政訴訟，主張：被告於違規現場僅攝影存證，且於違規發生
四個月後，始再派員向原告之員工蔡明惠詢問停放在高雄市○○區○○街十六巷後鐵
棚內待製車輛係何人所有為補證，採證及認事用法均有不當；況高雄市○○區○○街
十六巷後鐵棚空地係地主曾文義出租予葉榮豐，葉榮豐係真正之承包噴漆業者云云。
經查原告因於前開違規地點從事車輛板金、噴金等作業，產生空氣及噪音污染，遭附
近居民向苓雅區公所陳情檢舉有案，被告執勤人員於八十七年四月二十一日至違規地
點稽查時，即已發現前述污染行為及確認原告為違規行為人，除當場抄錄原告公司統
一編號及帶回原告代表人名片外，並攝影存證，有稽查紀錄、採證單及原告代表人名
片影本在卷可稽。而被告稽查人員於八十七年八月二十一日再度至現場稽查，當場雖
無作業情形，惟有待製環保車輛停放，經洽在場之原告公司員工蔡明惠表示，該車輛
為原告所有，卷附當時採證照片亦顯示車輛之後輪擋泥板上有原告之標識及名稱，足
見原告至八十七年八月二十一日仍在違規地點持續從事前述作業。衡以原告自承當時
在場之蔡明惠為其員工，且不否認在場待製車輛為原告所有，前開違規地點若非原告
工作場所，何以其車輛及員工在場，而被告稽查人員到場查證，僅有原告之員工在場
說明，而無原告所稱實際噴漆承作人員葉榮豐或其他作業人員在場，原告之員工蔡明
惠當場亦未表示原告所有待製車輛係送由葉榮豐噴漆，其與常情有違，足認該處確為
原告之噴漆作業場所，原告所提承諾書縱為葉榮豐出具，亦係事後附和迴護之詞，顯
不可採。又被告於八十七年四月二十一日查獲原告有前開違規行為，除為採證外，並
已促使改善，有該稽查紀錄之記載可稽，則被告再於四個月後之八十七年八月二十一
日至違規地點稽查，並無不合。至於原告主張該地係葉榮豐向地主曾文義承租，租期
自八十七年一月一日至八十八年十二月三十一日止，葉榮豐係真正從事噴漆作業者，
並提出土地租賃契約書影本為證，惟縱該租賃契約為真正，土地何人承租與何人使用
、作何使用無關，不能混為一談，依前所述，既足認定原告係在違規地點實際從事噴
漆作業造成污染之行為人，該地係以何人名義向地主承租，不足以影響原告違規事實
之認定。從而原告所訴各節均無可取，原處分揆諸首開規定及說明，洵無違誤，一再
訴願決定，遞予維持，俱無不合，原告起訴意旨並無理由，應予駁回。
據上論結，本件原告之訴為無理由，爰依行政訴訟法第二十六條後段，判決如主文。
中    華    民    國     八十九      年      四      月      十四       日
                    行 政 法 院 第 六 庭
                                審 判 長 評  事      徐  樹  海
                                         評  事      王  立  杰
                                         評  事      高  啟  燦
                                         評  事      蔡  進  田
                                         評  事      劉  鑫  楨
右  正  本  證  明  與  原  本  無  異
                                         法院書記官  陳  佩  玲
中    華    民    國     八十九      年      四      月      十八       日


司法院資訊處製作；財團法人民間司法改革基金會備份。
